【裁判字號】    90,上訴,3017
【裁判日期】    901109
【裁判案由】    違反臺灣地區與大陸地區人民關係條例等
【裁判全文】
臺灣高等法院刑事判決                            九十年度上訴字第三一七號
    上  訴  人
    即  被  告  甲○○
                乙○○
右上訴人因偽造文書案件，不服臺灣板橋地方法院九十年度訴字第五三一號，中華民
國九十年七月十八日第一審判決（起訴案號：臺灣板橋地方法院檢察署九十年度偵字
第六二一號）提起上訴，本院判決如左：
    主      文
上訴駁回。
    事      實
一、甲○○於民國七十年間，因犯竊盜罪，經法院判處有期徒刑三年，並於刑之執行
    前強制工作；七十八年間，因犯賭博罪，經法院判處有期徒刑八月；八十二年間
    ，因違反商業登記法，經法院判處有期徒刑二月；八十六年間，又因犯賭博罪，
    經法院判處罰金二千元，仍不知改過，明知大陸地區人民非經主管機關許可，不
    得進入臺灣地區，且不得使大陸地區人民非法進入臺灣地區，竟向乙○○告稱如
    與大陸地區人民虛偽辦理假結婚，並使之以配偶名義來臺探親，即可獲取新臺幣
    （下同）十二萬元並免費旅遊大陸等情，經乙○○允諾後，二人即基於相互間共
    同犯意之聯絡，乙○○即於八十九年二月十九日由不知情之劉克崇（起訴書誤載
    為劉克堂）陪同前往大陸地區福建省福州市，劉克崇旋即自行離去探親，而甲○
    ○隨即於同年月二十二日趕赴大陸福州市，並媒介當地女子陳燕英（三十年二月
    一日生）與乙○○會面，雙方本無結婚之合意，竟仍於同年三月二十二日同赴大
    陸地區福建省福州市公證處虛偽辦理結婚登記，並取得大陸地區福建省福州市公
    證處核發之結婚證明書一紙後，甲○○在大陸期間即陸續先行給付乙○○相當於
    新臺幣五萬三千元之人民幣。嗣乙○○於同年四月三日返回臺灣後，即由不知情
    之劉克崇陪同，持上開大陸地區不實之公證結婚證明書，經財團法人海峽交流基
    金會驗證後，於八十九年五月十五日向當時其戶籍所在之桃園縣龜山鄉戶政事務
    所申請辦理結婚登記，致使該管公務員因而依其申請，而憑以輸入電腦處理，登
    載上開虛偽不實之結婚、配偶資料於其所職務上所掌之戶籍登記資料之電子資訊
    檔案紀錄內，並據以核發領得乙○○配偶欄已登載為陳燕英之不實戶籍謄本及國
    民身分證之公文書。並再於同年月十七日前往內政部警政署入出境管理局，持用
    行使上開登載不實之戶籍謄本、國民身分證，填具「大陸地區人民進入臺灣地區
    旅行證申請書」，據以非法申請使陳燕英進入臺灣地區探親，足以生損害於我國
    戶政機關對戶籍管理之正確性，惟嗣經內政部警政署入出境管理局審核後查覺，
    始未核准陳燕英入境而未得逞。
二、案經臺北縣警察局海山分局報請臺灣板橋地方法院檢察署檢察官偵查起訴。
    理      由
一、上開事實已據上訴人即被告乙○○於警詢及檢訊中所自白不諱，並有桃園縣龜山
    鄉戶政事務所函復之結婚登記申請書、大陸地區福建省福州市公證處核發之結婚
    證明書，內政部警政署入出境管理局函復之大陸地區人民進入臺灣地區旅行證申
    請書、大陸地區人民陳燕英出入境查詢表，被告乙○○戶籍謄本等附卷可憑，被
    告乙○○雖於原審及本院審理時辯稱伊因殘障，確有意與大陸地區人民陳燕英結
    婚，以便其將來來臺照顧伊，並非假結婚等語，惟查被告乙○○於原審及本院訊
    問時已自承伊在大陸地區福建省福州市與陳燕英結婚後，二人並未住在一起，而
    係各自分開居住，其係自己住在朋友住處等語，是苟被告乙○○確有結婚之合意
    ，並欲迎娶陳燕英以為照顧殘障之自己，豈有婚後在大陸期間均未同居共同生活
    之理？再參酌被告乙○○於原審訊問時並一度自白確係假結婚等語（見原審九十
    年五月九日訊問筆錄），足見被告乙○○翻異自白所辯均係事後畏罪之詞，並不
    足採。另訊據上訴人即被告甲○○則否認有何上開犯行，辯稱被告乙○○與案外
    人劉克崇同遊大陸在福州時，伊與被告乙○○相遇，言及其欲結婚，而大陸地區
    人民陳燕英與伊係同鄉鄰居，伊始加以介紹認識而已，伊根本未參與其後彼等結
    婚及公證手續，事前絕未利誘唆使被告乙○○前往大陸，事後亦未指示其辦理陳
    燕英入境手續，被告乙○○指伊在大陸期間給付其相當新臺幣五萬三千元之人民
    幣云云，並不實在，被告乙○○顯係因無能力贍養其妻陳燕英，且申請陳燕英入
    境未獲核准，為達離婚目的，始自編自導故意說係假結婚等語，惟查被告甲○○
    如何利誘被告乙○○前往大陸以虛偽假結婚方式，再非法使陳燕英以配偶身分申
    請入境，並於在大陸期間已陸續先行給付其相當新臺幣五萬三千元之人民幣之事
    實，已據被告乙○○於警詢及檢訊中所迭次指訴歷歷，而被告甲○○雖未陪同被
    告乙○○前往大陸及前往戶政機關、內政部警政署入出境管理局辦理相關申請手
    續，固據實際陪同被告乙○○辦理相關手續之證人劉克崇於原審到庭證稱在卷，
    惟被告乙○○既已指訴被告甲○○係事前在臺灣利誘共謀，並於在大陸停留期間
    媒合陳燕英，且已先行給付其部分款項等情，顯係立於主犯地位，其事後返臺之
    申請入境手續縱非被告甲○○所陪同辦理，而係被告乙○○委請不知情證人劉克
    崇陪同辦理，亦不足以認被告甲○○並非共犯。而查獲本件之警員林登洲於原審
    已到庭結證稱：本件並非被告乙○○自首而查獲，而係分局保安組循線交辦始傳
    喚被告乙○○開始偵查等情，足見被告乙○○顯無因被告甲○○所媒介之陳燕英
    未能核准來臺，意欲離婚，因而故意自首誣陷被告甲○○之可能，是被告甲○○
    所辯本件係被告乙○○因無能力贍養其妻陳燕英，且申請陳燕英入境未獲核准，
    為達離婚目的，始自編自導故意說係假結婚云云，即不足採。至被告甲○○提出
    署名陳燕英之信函，據以謂陳燕英表示同意合婚，並非虛偽云云，惟查大陸地區
    人民陳燕英於本案乃係欲使非法入境之當事人，彼此間利害關係一致，其所書寫
    之信函謂係自願與被告乙○○合婚云云，即難盡信，況該信函係法庭外之傳聞證
    據，不具證據能力。再參酌被告甲○○亦自承大陸地區人民陳燕英此次所以未經
    核准入境乃係因前二次入境探親，其先後公證書及所書具之父、母親姓名均不相
    同，致未核准等情，並有卷附陳燕英於八十一年及八十七年大陸地區人民進入臺
    灣地區旅行證申請書影本二紙可按，陳燕英顯有前因不實申報入境之情形，致有
    使之非法入境之動機甚明。而被告虛偽假意結婚後，憑以辦理上揭結婚登記事項
    ，顯足以生損害於我國戶政機關對於戶籍管理之正確性。被告甲○○請求傳訊人
    在大陸之陳燕英作證，實際上有困難，且無必要，併此明。綜上所述，本件事
    證明確，被告犯行堪以認定。
二、按臺灣地區與大陸地區人民關係條例第十五條第一款規定：不得使大陸地區人民
    非法進入臺灣地區，被告為使大陸地區人民陳燕英得以進入臺灣地區，乃共同以
    非法之虛偽結婚方式，取得大陸地區之結婚證明書後，回臺申請辦理登記結婚而
    使我國戶政機關憑以輸入電腦登載上開虛偽不實之結婚、配偶資料於其所職務上
    所掌之戶籍登記資料之電子資訊檔案紀錄內（此部分係刑法第二百二十條第二項
    之準公文書），並據以核發領得乙○○配偶欄已登載為陳燕英之不實戶籍謄本及
    國民身分證之公文書後，再據以向內政部警政署入出境管理局，持用上開登載不
    實之戶籍謄本、國民身分證行使，申請使陳燕英進入臺灣地區探親，顯足以生損
    害於我國戶政機關對戶籍管理之正確性，嗣經內政部警政署入出境管理局查覺未
    核准入境而未得逞之行為，係犯臺灣地區與大陸地區人民關係條例第七十九條第
    一項、第三項之違反不得使大陸地區人民非法進入臺灣地區規定未遂罪，刑法第
    二百十六條、第二百十四條之行使明知為不實之事項，而使公務員登載於職務上
    所掌之公文書罪。被告二人間有犯意聯絡及行為之分擔，均為共同正犯。其一個
    行使行為，同時行使登載不實之戶籍謄本及國民身分證公文書，乃一行為而同時
    觸犯數相同罪名，為想像競合犯，應從一重處斷。而所犯上開二罪間有方法、結
    果之牽連關係，為牽連犯，應從一重依臺灣地區與大陸地區人民關係條例第七十
    九條第一項、第三項之違反不得使大陸地區人民非法進入臺灣地區規定未遂罪處
    斷。其為未遂犯，爰按既遂犯之刑減輕之。又其使公務員登載不實（含上開登載
    電腦資訊檔案紀錄之準公文書部分及登載戶籍謄本及國民身分證部分之普通公文
    書部分）之低度行為，應為行使之高度行為所吸收，均不另論罪。另大陸地區福
    建省福州市公證處所據以登載核發之不實結婚證明書，則非我國轄內公務員職務
    上所掌管之我國公文書，自不在我刑法保護範圍內，併予指明。至公訴意旨另以
    被告向內政部警政署入出境管理局申請陳燕英進入臺灣地區，足生損害於警政機
    關對入出境管制作業之正確性，因認被告此部分亦涉有行使使公務員登記載不實
    之公文書犯行云云，惟按刑法第二百十四條所謂使公務員登載不實事項於公文書
    罪，須一經他人之聲明或申報，公務員即有登載之義務，並依其所為之聲明或申
    報予以登載，而屬不實之事項者，始足構成，若其所為聲明或申報，公務員尚須
    為實質之審查，以判斷其真實與否，始得為一定之記載者，即非本罪所稱之使公
    務員登載不實，最高法院七十三年臺上字第一七一○號判例著有明文。本件被告
    持上開登載不實之戶籍謄本及國民身分證之公文書向內政部警政署入出境管理局
    申請陳燕英進入臺灣地區，除行使不實之戶籍謄本及國民身分證部分，本院已予
    論罪，已如前述外，被告填載「大陸地區人民進入臺灣地區保證書」、「大陸地
    區人民進入臺灣地區旅行證申請書」，依其性質不過係被告以代理人名義提出申
    請所出具之私文書，內政部警政署入出境管理局據以審核，而為實質審查，發覺
    有通謀虛偽結婚之情形，而未予核准陳燕英進入臺灣地區，已如前述，足認主管
    機關依臺灣地區與大陸地區人民關係條例第十條第三項及內政部發布之大陸地區
    人民進入臺灣地區許可辦法第十七條規定，對大陸地區人民進入臺灣地區之申請
    事項，有實質審查之准駁權限，顯非被告一經提出申請，內政部警政署入出境管
    理局即有登載義務並據以許可，則揆之前開說明，自不生所謂有使內政部警政署
    入出境管理局之公務員登載於職務上所掌之公文書，足以生損害於我國入出境管
    制作業正確性之情形可言，惟公訴人既認此部分事實與前揭起訴有罪部分，有連
    續犯裁判上一罪關係，爰不另為無罪之諭知。原審同此認定，依臺灣與大陸地區
    人民關係條例第七十九條第一項、第三項、刑法第十一條前段、第二十八條、第
    二百十六條、第二百十四條、第五十五條、第二十六條前段之規定，並審酌被告
    犯罪之動機、目的、手段、所生危害、犯罪後態度等一切情狀，均處有期徒刑五
    月。又被告行為後，刑法第四十一條已於九十年一月十日修正公布施行，並於同
    年月十二日生效，其得易科罰金之罪已變更放寬為犯最重本刑為五年以下有期徒
    刑以下之刑之罪，比較新舊法，以新法較有利於被告，依刑法第二條第一項前段
    之規定，應適用裁判時之法律。原判決適用刑法第二條第一項前段、罰金罰鍰提
    高標準條例第一條前段、第二條之規定。依裁判時之修正後刑法第四十一條第一
    項前段規定諭知其易科罰金之折算標準，其認事、用法及量刑均無不當。被告二
    人上訴意旨仍執前詞否認犯罪，核無理由，應予理由。
據上論斷，應依刑事訴訟法第三百六十八條，判決如主文。
本案經檢察官林炳雄到庭執行職務。
中      華      民      國     九十     年     十一     月      九      日
                              臺灣高等法院刑事第八庭
                                  審判長法  官  蔡  秀  雄
                                        法  官  楊  炳  禎
                                        法  官  沈  宜  生
右正本證明與原本無異。
如不服本判決應於收受送達後十日內向本院提出上訴書狀，其未敘述上訴之理由者並
得於提起上訴後十日內向本院補提理由書（均須按他造當事人之人數附繕本）。
                                        書記官  楊  翠  明
中      華      民      國    九十      年     十一     月     十二     日
附錄：本判決論罪科刑法條
刑法第二百十六條
行使第二百十條至第二百十五條之文書者，依偽造、變造文書或登載不實事項或使登
載不實事項之規定處斷。
刑法第二百十四條
明知為不實之事項，而使公務員登載於職務上所掌之公文書，足以生損害於公眾或他
人者，處三年以下有期徒刑、拘役或五百元以下罰金。
台灣地區與大陸地區人民關係條例第七十九條第一項、第三項
違反第十五條第一款規定者，處五年以下有期徒刑、拘役或科或併科新台幣五十萬元
以下罰金。
第一項之未遂犯罰之。


司法院資訊處製作；財團法人民間司法改革基金會備份。
